臺灣高等法院民事判決　　　　　　　　 100年度再易字第53號
再　審原告　陳凡妮
訴訟代理人　陳守文律師
再　審被告　施錦銘
訴訟代理人　陳明宗律師
上列當事人間請求返還價金等事件，再審原告對於中華民國100
年5月11日本院100年度上字第216號確定判決，提起再審，本院
於100年9月27日言詞辯論終結，判決如下：
    主  文
再審之訴駁回。
再審訴訟費用由再審原告負擔。
    事實及理由
一、再審原告主張：伊於民國98年12月24日透過仲介人員介紹，
    以新臺幣（下同）1,166萬元，向再審被告購買門牌號碼臺
    北市○○路402巷21號4樓房屋（含4樓增建及頂樓加蓋）及
    其基地（下稱系爭房地）。該頂樓加蓋之建物（下稱系爭違
    建）是否曾經主管機關強制要求拆除，涉及住戶權利及直接
    影響居家品質，若需拆除致未能利用，勢必影響上開房屋之
    市場價格，屬效用及價值上之瑕疵，詎系爭違建竟自97年1
    月間起，共被主管機關報拆3次，所有增建部分將遭拆除，
    此物之瑕疵依民法第354條第1項、第359條規定，應由再審
    被告負擔保責任，伊自得解除買賣契約。伊於99年6月3日以
    律師函催告再審被告補正瑕疵遭拒，嗣伊於99年6月21日發
    函解除系爭買賣契約，自屬合法，再審被告應返還簽約金10
    0萬元及違約金100萬元（計200萬元）。再審被告於99年6月
    11日以台北延壽郵局第195號存證信函，以伊未繳付完稅款
    ，違反契約之約定為由而解除系爭買賈契約，其解除契約並
    不合法，應不生解約之效力。詎伊起訴請求再審被告返還20
    0萬元及自起訴狀繕本送達之翌日起至清償日止，按年息5％
    計算之利息，臺灣臺北地方法院（下稱臺北地院）99年度訴
    字第3856號判決，僅判命再審被告返還100萬元本息，而駁
    回伊其餘之請求，嗣伊就敗訴部分提起上訴，詎本院100年
    度上字第216號確定判決（下稱原確定判決），竟認為再審
    被告之解除契約為合法，伊之解除契約為不合法而駁回伊之
    上訴，即消極不適用民法第354條第1項、第359條之規定，
    及最高法院86年台上字第2808號、86年台上字第2818號判例
    ，具有民事訴訟法第496條第1項第1款之適用法規顯有錯誤
    之再審事由。爰聲明請求：(一)原確定判決不利於伊之部分廢
    棄。(二)上開廢棄部分，再審被告應再給付伊100萬元及自99
    年7月9日起至清償日止，按年息5％計算之利息。
二、再審被告則以：系爭買賣契約確因可歸責於再審原告之事由
    ，未為履行，而經伊合法解除契約，原確定判決並無適用法
    規顯有錯誤之再審事由等語，茲為抗辯。爰聲明請求：再審
    原告之訴駁回。
三、按民事訴訟法第496條第1項第1款所謂適用法規顯有錯誤者
    ，係指確定判決所適用之法規顯然不合於法律規定，或與司
    法院現尚有效及大法官會議之解釋，或最高法院有效之判例
    顯然違反者而言，含消極之不適用法規，顯然影響裁判者，
    但不包含漏未斟酌證據、判決理由不備、判決理由矛盾、取
    捨證據及認定事實錯誤之情形在內（司法院釋字第177號解
    釋、最高法院60年台再字第170號、63年台上字第880號判例
    、92年度台上字第320號判決意旨參照）。經查：
  (一)民法第354條第1項前段係規定：「物之出賣人對於買受人，
    應擔保其物依第373條之規定危險移轉於買受人時無滅失或
    減少其價值之瑕疵，亦無滅失或減少其通常效用或契約預定
    效用之瑕疵」。是買賣標的物危險移轉於買受人時，如有上
    述瑕疵者，出賣人需對於買受人負擔保之責；另民法第359
    條：「買賣因物有瑕疵，而出賣人依前五條之規定，應負擔
    保之責者，買受人得解除其契約或請求減少其價金。但依情
    形，解除契約顯失公平者，買受人僅得請求減少價金」，亦
    係物之瑕疵擔保效力之規定。上開二個條文，均係關於出賣
    人應負物之瑕疵擔保之規定，苟出賣人無庸負物之瑕疵擔保
    責任時，自無需適用上開規定，其理甚明。
  (二)本件原確定判決係認定：「陳凡妮於買受本件不動產前，曾
    至現場查看而後再簽訂買賣契約，當時除看買賣標的之4樓
    外，尚查看4樓頂之增建部分，此為陳凡妮所是認，而4樓頂
    之增建部分為違章建築，陳凡妮不得諉為不知，何況附於買
    賣契約之『不動產標的現況說明書』．．其上有陳凡妮所不
    否認之簽名，是該說明書為真正，說明書中『是否有改建、
    違建、禁建或糾紛之情事』一欄，已註明『(1)說明：頂加（
    按：係以筆加註），(2)若為違建（未依法申請增、加建之建
    物），買方應充分認知此範圍隨時有被拆除之虞或其他危險
    』，益證陳凡妮顯然明知增建部分為違章建築。而違章建築
    屬非法建物為眾所週知之事實，其被查報及被報拆乃遲早之
    事，陳凡妮既不能舉證證明施錦銘就增建部分之違章建築，
    保證不會被查報及被報拆，則不論於簽訂買賣契約時，施錦
    銘對陳凡妮有無告知系爭違章建築有無被查報及被報拆，並
    不影響陳凡妮有依約按期繳付完稅款之義務，陳凡妮尚不能
    以施錦銘於簽訂買賣契約時，未對其告知系爭違章建築有無
    被查報及被報拆，而得主張拒付或緩繳完稅款60萬元」等語
    （見原確定判決理由五之(六)，6頁），即認定再審原告簽訂
    買賣契約時，已明知增建部分為違章建築之事實。準此，再
    審被告針對系爭違建部分日後會被拆除一節，並不負物之瑕
    疵擔保責任，即無適用民法第354條第1項、第359條規定之
    必要。原確定判決未適用上開條文，難認有何違法之處，再
    審原告指摘原確定判決有消極不適用法規之顯然錯誤云云，
    已非可取。
  (三)又原確定判決與最高法院有效之判例顯然違反者，始有民事
    訴訟法第496條第1項第1款規定之適用。並不包含最高法院
    之裁判在內，至為明確。本件再審原告雖指摘原確定判決不
    適用最高法院86年台上字第2808號、86年台上字第2818號判
    例云云，然上開二則案號均屬於裁判，並非判例（該二則裁
    判見本院卷59頁、60頁，本院檢索司法院網站之法學資料檢
    索系統），無論原確定判決是否與上開二則裁判相合，均無
    適用法規顯有錯誤之問題，故此部分並無論述之必要，併予
    敘明。
  (四)從而，再審原告主張原確定判決消極不適用民法第354條第
    1項、第359條及最高法院86年台上字第2808號、86年台上字
    第2818號裁判，其適用法規顯有錯誤云云，均無足採。
四、綜上，原確定判決並無民事訴訟法第496條第1項第1款所定
    之適用法規顯有錯誤事由，再審原告執此提起再審之訴，請
    求廢棄原確定判決對之不利部分，及再審被告應再給付再審
    原告100萬元本息云云，為無理由，應予駁回。
五、本件事證已臻明確，再審原告其餘攻擊防禦方法及立論之證
    據資料，均經本院審酌後，對判決結果不生影響，爰無庸逐
    一論述，併此敘明。
六、據上論結，本件再審之訴為無理由，依民事訴訟法第505條
    、第449條第1項、第78條，判決如主文。
中    華    民    國   100    年    10    月    18    日
                  民事第十六庭
                        審判長法  官  王聖惠
                              法  官  謝碧莉
                              法  官  呂淑玲
正本係照原本作成。
不得上訴。
中    華    民    國   100    年    10    月    18    日
                              書記官  明祖全